臺灣新竹地方法院民事裁定
110年度訴聲字第15號
聲  請  人  林大為  
代  理  人  陳佳鴻律師
相  對  人  徐鍾和妹
            徐世展  
            徐宥樺  
            徐鳴珠  
            徐世琪  
上列聲請人與相對人間因請求返還買賣價金等事件(110年度訴字
第282號)，聲請人聲請許可為訴訟繫屬事實之登記，本院裁定如
下：
    主  文
聲請駁回。
    理  由
一、聲請意旨略以：聲請人依民法第244條第1項、第4項規定，
    起訴請求撤銷相對人徐鍾和妹與相對人徐世展間於民國110
    年11月12日(應係109年11月12日之誤植)就新竹縣○○鎮○○段○
    ○○○段00000地號(以下簡稱系爭00-00地號)土地(權利範圍82
    /158)買賣之債權行為及所有權移轉之物權行為，並回復登
    記為相對人徐鍾和妹所有；撤銷下述本案訴訟被告之一徐錦
    文（以下稱徐錦文）與相對人徐鍾和妹間於110年11月11日(
    應係109年11月11日之誤植)就系爭00-00地號土地(權利範圍
    82/158)贈與之債權行為及所有權移轉之物權行為，並回復
    登記為徐錦文所有；撤銷徐錦文與相對人徐世展間於110年1
    1月12日(應係109年11月12日之誤植)就系爭00-00地號土地(
    權利範圍76/158)及同小段000建號建物(權利範圍全部，下
    稱系爭000建號建物)買賣之債權行為及所有權移轉之物權行
    為，並回復登記為徐錦文所有等，現由本院審理中(案號：1
    10年度訴字第282號，下稱本案訴訟)，而聲請人於本件請求
    之訴訟標的雖非物權關係，然聲請人應得類推適用民事訴訟
    法第254條第5項聲請訴訟繫屬事實登記，以使第三人知悉爭
    訟情事，以便阻卻其因信賴登記而善意取得上開不動產所有
    權，及避免確定判決效力所及之第三人受不測之損害。為此
    ，請准就系爭00-00地號土地及系爭000建號建物為訴訟繫屬
    事實之登記。
二、按訴訟標的基於物權關係，且其權利或標的物之取得、設定
    、喪失或變更，依法應登記者，於事實審言詞辯論終結前，
    原告得聲請受訴法院以裁定許可為訴訟繫屬事實之登記，民
    事訴訟法第254條第5項定有明文。觀諸前開條文於106年6月
    14日修正公布之修正理由第三點「現行條文第五項規定旨在
    藉由將訴訟繫屬事實予以登記之公示方法，使第三人知悉訟
    爭情事，俾阻卻其因信賴登記而善意取得，及避免確定判決
    效力所及之第三人受不測之損害。其所定得聲請發給已起訴
    證明之當事人，係指原告；其訴訟標的宜限於基於物權關係
    者，以免過度影響被告及第三人之權益」可知，依上開法條
    許可訴訟繫屬事實登記者，須該訴訟標的係本於物權關係，
    且該權利或標的物之取得、設定、喪失、變更依法應登記者
    為限。若原告起訴所主張為訴訟標的之權利，其取得、設定
    、喪失或變更無須登記者(例如基於買賣契約所生之債權)，
    縱使原告所請求給付者，為取得、設定、喪失或變更應經登
    記之「標的物」(例如不動產)，仍與上開規定之要件不符，
    自不得依此規定聲請為訴訟繫屬事實之登記。
三、經查：
(一)聲請人主張其前於109年4月9日與徐錦文簽立不動產買賣契
    約書，約定以新臺幣(下同)500萬元向徐錦文購買其所有坐
    落新竹縣○○鎮○○段○○○段0000○00000地號土地(以下簡稱系爭
    0-00地號土地、系爭000-0地號土地)，約定分3次付款，嗣
    聲請人依約給付第1期款50萬元(109年4月9日、109年4月13
    日)、第2期款200萬元(109年4月20日)後，徐錦文本應辦理
    系爭0-00地號土地、系爭000-0地號土地之所有權移轉，惟
    經聲請人催告請求辦理上開土地所有權移轉登記，徐錦文竟
    拒絕之，聲請人乃於109年10月19日以竹東郵局第250號存證
    信函通知徐錦文解除上開買賣契約之意思表示並請求返還已
    付之買賣價金及加倍賠償。而徐錦文違約後竟先於109年10
    月26日將系爭00-00地號土地(權利範圍82/158)贈與相對人
    徐鍾和妹，並於109年11月11日完成所有權移轉登記；其後
    徐錦文與徐鍾和妹一併於109年11月12日將系爭00-00地號土
    地、徐錦文則將系爭000建號建物(權利範圍全部)以顯低於
    市價之價格4,067,500元(市價約900萬元以上之價值)出售予
    相對人徐世展，並於109年12月23日完成所有權移轉登記，
    是徐錦文及相對人徐世展、徐鍾和妹間之前揭行為，顯有害
    及聲請人對徐錦文之債權。此外，系爭0-00地號土地及000-
    0地號土地已於109年1月14日設定最高限額抵押權予第三人
    黃筵騰，擔保債權總金額360萬元，且徐錦文名下不動產多
    已設定最高限額抵押權或抵押權，並無其他資產，足認徐錦
    文已無資力清償對聲請人之500萬元債務，竟將系爭00-00地
    號部分之土地贈與徐鍾和妹，將系爭00-00地號部分土地及
    系爭422建號建物以低於市價出售予相對人徐世展，致其財
    產減少及其對聲請人債權無法全數獲得清償，有損害於聲請
    人之權利，聲請人自得依民法第244條第1項、第2項之規定
    請求塗銷徐錦文及相對人徐世展、徐鍾和妹間就上開房地之
    買賣及所有權移轉登記行為。又徐錦文於110年1月25日過世
    ，其繼承人為徐鍾和妹、徐世展、徐世琪、徐宥樺、徐鳴珠
    ，併請求相對人徐鍾和妹、徐世展、徐宥樺、徐鳴珠、徐世
    琪等應就系爭00-00地號土地及系爭422建號建物辦理繼承登
    記等情，有系爭0-00、000-0地號土地不動產買賣契約書、
    花旗(台灣)銀行台中分行跨行匯款申請書、花旗(台灣)銀行
    新竹分行跨行匯款申請書、109年9月29日竹東郵局第242號
    存證信函及郵件收件回執、109年10月19日竹東郵局第250號
    存證信函及郵件收件回執、系爭00-00地號土地、系爭000建
    號建物異動索引及第二類登記謄本、全國財產稅總歸戶財產
    查詢清單等附於本案卷宗，此經本院依職權調閱本案卷宗核
    閱無訛。
(二)惟查，聲請人主張解除其與徐錦文間關於系爭0-00地號土地
    、系爭000-0地號土地之買賣契約，並請求徐錦文(即其繼承
    人)返還買賣價金及加倍賠償，是否有理由，尚待審理判決
    ，且相對人徐鍾和妹、相對人徐世展及徐錦文間所為之前揭
    買賣行為、贈與行為及所有權移轉登記行為，於本案訴訟判
    決前均屬有效，須至本案撤銷訴訟判決聲請人勝訴確定時，
    始溯及發生撤銷所有權移轉登記行為之效力，是此種權利關
    係，並非基於物權關係，亦無得類推適用之情形，自核與民
    事訴訟法第254條第5項之規定要件不合，揆諸上開說明，其
    聲請不合法，應予駁回。
四、爰依法裁定如主文。
中　　華　　民　　國　　111 　年　　1 　　月　　18　　日
                  民事第一庭    審判長法  官  李珮瑜
　　　　　　　　　　　　　　　　　　　法  官  楊明箴
　　　　　　　　　　　　　　　　　　　法  官  李宇璿
以上正本係照原本作成。
如不服本裁定應於送達後10日內向本院提出抗告狀，並繳納抗告
費新臺幣1,000元。
中　　華　　民　　國　　111 　年　　1 　　月　　18　　日
                                      書記官  王恬如